【裁判字號】    94,上,99
【裁判日期】    981021
【裁判案由】    分割共有物
【裁判全文】
臺灣高等法院高雄分院民事判決            94年度上字第99號
上  訴  人  己○○
訴訟代理人  顏婌烊律師
複 代理 人  李靜怡律師
被 上訴 人  李朱笑（即李明福之承受訴訟人）
            李昆祥（即李明福之承受訴訟人）
            李振川（即李明福之承受訴訟人）
            李採霞（即李明福之承受訴訟人）
            李月英（即李明福之承受訴訟人）
            李進忠（即李明福之承受訴訟人）
上六人共同
訴訟代理人  康進益律師
            王國論律師
被 上訴 人  甲○○
            庚○○
上  一  人
訴訟代理人  柯尊仁律師
複 代理 人  黃偉欽律師
被 上訴 人  戊○○（即張益苰之承受訴訟人）
            丁○○
            丙○○
上  一  人
訴訟代理人  乙○○
被 上訴 人  李進雄（即李健次之承受訴訟人）
上三人共同
訴訟代理人  尤挹華律師
            郭正鵬律師
上列當事人間因分割共有物事件，對於民國94年3 月31日臺灣高
雄地方法院92年度訴字第3461號第一審判決提起上訴，本院於98
年10月7 日辯論終結，茲判決如下：
    主  文
原判決除確定部分外，廢棄。
上開廢棄部分，上訴人在第一審之訴駁回。
第一、二審訴訟費用（除確定部分外）由上訴人負擔。
    事 實 及 理 由
一、被上訴人張益苰於民國97年2 月3 日死亡，其配偶及子女均
    拋棄繼承，而由其母戊○○繼承，此有戶籍謄本、台灣桃園
    地方法院97年度繼字第587 號卷為證（本院卷(二)第252 、25
    3 頁、卷(三)第318 至323 、325 頁）；又李健次於同年3 月
    7 日死亡，由其子李進雄繼承本件遺產，業據提出戶籍謄本
    、土地所有權狀為憑（本院卷(二)第247 至251 頁），戊○○
    、李進雄分別聲明承受訴訟（本院卷(三)第426 頁、卷(二)第24
    6 頁），並為其餘當事人所不爭（本院卷(四)第579 頁反面）
    ，自無不合，應予准許。另戊○○經合法通知，未於言詞辯
    論期日到場，核無民事訴訟法第386 條所列各款情形，爰依
    上訴人之聲請，由其一造辯論而為判決。
二、上訴人主張：坐落高雄縣大社鄉○○段第315 （地目田，面
    積825 平方公尺）、605 （地目田，面積5 平方公尺）、
    607 （地目田，面積1196平方公尺）、608 （地目田，面積
    108 平方公尺）、609 （地目田，面積10平方公尺）地號土
    地（下合稱系爭土地），均為兩造所共有。伊與被上訴人張
    益苰、丁○○之應有部分均各為13110 分之500 ，被上訴人
    甲○○之應有部分均為4370分之700 ，被上訴人庚○○之應
    有部分均為4370分之500 ，被上訴人丙○○之應有部分均為
    8740分之485 ，原共有人李明福之應有部分均為2 分之1 ，
    原共有人李健次之應有部分為8740分之485 。又李明福業於
    94年3 月8 日死亡，被上訴人李朱笑、李昆祥、李振川、李
    採霞、李月英、李進忠（下稱李朱笑等6 人）為其繼承人，
    並由李昆祥、李振川、李進忠繼承第315 地號土地，應有部
    分均各為6 分之1 ，李朱笑、李採霞、李月英繼承第605 、
    607 、608 、609 地號土地，應有部分均各為6 分之1 ；而
    原共有人李健次於同年3 月7 日死亡，由其子李進雄繼承其
    系爭土地應有部分。系爭土地依其使用目的，並非不能分割
    ，且兩造並無不分割之特約，惟兩造對分割方案尚有異見，
    致無法達成分割協議，乃訴請裁判分割，爰求為准就系爭土
    地為分割之判決。原審判決李朱笑等6 人應辦理繼承登記，
    及系爭土地准予合併分割，分割方法如原判決附圖方案一所
    示，並應補償如原判決附表二所示。上訴人就其中關於分割
    共有物部分聲明不服，提起上訴，其上訴聲明：：(一)原判決
    除第一項外廢棄。(二)兩造共有系爭土地，其中如原判決附圖
    方案一Ｈ部分（面積245 平方公尺）以原物分配於庚○○，
    其餘系爭土地均以變價方式，將變賣所得價金，扣除庚○○
    部分後，按他共有人應有部分比例分配。(三)庚○○分配之土
    地面積超過其應有部分，應以系爭土地315 地號變賣時之價
    額為準計算，以金錢補償他共有人。（至上訴人請求李朱笑
    等6 人就李明福所有系爭土地應有部分辦理繼承登記部分，
    原審准此請求，未據聲明不服，李朱笑等6 人並已辦妥繼承
    登記。）
三、被上訴人李朱笑等6 人則以：上開第315 地號土地係直接面
    臨寬15米之金龍路，其價值遠高於同段第605 、607 、608
    、609 地號土地，請求將第315 地號土地單獨分割，而第
    605 、607 、608 、609 地號土地合併分割等語。甲○○、
    庚○○、戊○○、丁○○、丙○○、李進雄則以：同意系爭
    土地合併分割，並為適當之補償等語，資為抗辯。被上訴人
    於本院答辯聲明：上訴駁回。
四、按法院裁判分割共有物而以原物分配於各共有人時，係使共
    有關係變更為單獨所有，其性質為共有人間應有部分之交換
    ，自屬處分行為，如係變賣共有物，而以價金分配於共有人
    ，即係以處分共有物為分割之方法，均以共有人之處分權存
    在為前提，如果共有人就共有物並無處分權可資行使，法院
    即無從基此為裁判分割（最高法院69年台上字第1134號判例
    參照）。又共有物之分割，性質上為處分行為，依民法第
    759 條規定，因繼承，於登記前已取得不動產物權者，應經
    登記，始得處分其物權，故法院准為裁判分割共有物，係以
    各共有人對於共有物有處分權為前提，而此處分權必須於事
    實審言詞辯論終結時存在，否則法院即無從准為裁判分割。
    是不動產所有權之共有人死亡者，在其繼承人未經辦理繼承
    登記以前，不得請求分割共有物，但為求訴訟經濟起見，可
    許原告就請求繼承登記及分割共有物之訴合併提起（最高法
    院91年度台上字第832 號、96年度台上字第2835號裁判意旨
    可參）。經查，系爭土地原共有人張益苰於97年2 月3 日死
    亡，其配偶及子女均拋棄繼承，自應由其母戊○○繼承，有
    戶籍謄本、台灣桃園地方法院97年度繼字第587 號卷為證（
    本院卷(二)第252 、253 頁、卷(三)第318 至323 頁），業如前
    述。惟戊○○迄未就張益苰所遺系爭土地之應有部分辦理繼
    承登記，有土地登記簿謄本在卷可證（本院卷(四)第513 至
    527 頁），而上訴人經本院於準備程序闡明後（本院卷(四)第
    541 頁反面），亦未追加聲明請求戊○○辦理繼承登記，至
    被上訴人係原審被告，僅能認諾原告即上訴人請求之訴訟標
    的，尚難代上訴人為聲明。準此，張益苰死亡後，戊○○未
    辦理繼承登記，依民法第759 條規定，自不得處分該應有部
    分，上訴人未請求戊○○辦理繼承登記，逕訴請分割共有物
    ，自有未合。
五、綜上所述，上訴人請求就系爭土地為裁判分割，因未合併請
    求戊○○就張益苰所有系爭土地應有部分辦理繼承登記，逕
    為請求分割共有物，自無理由。原審為准予分割之判決，尚
    有違誤，上訴意旨指摘原判決此部分不當，求予廢棄改判，
    為有理由，爰由本院予以廢棄改判，如主文第2 項所示。又
    本件因上訴人請求裁判分割，經本院闡明後，竟未追加請求
    繼承人辦理繼承登記，本院因而駁回上訴人之請求，是上訴
    人為本件訴訟行為即非為伸張或防衛權利所必要，故依民事
    訴訟法第81條之規定，命勝訴之上訴人負擔本件第一、二審
    除確定部分外之訴訟費用全部。本件事證已臻明確，兩造其
    餘攻擊防禦方法及舉證，經審酌後認與判決結果不生影響，
    爰不予贅述，附此敘明。
據上論結，本件上訴為有理由，依民事訴訟法第463 條、第385
條第1 項前段、第450 條、第81條，判決如主文。
中    華    民    國    98    年    10    月    21    日
                            民事第五庭
                                審判長法官  蔡明宛
                                法      官  曾錦昌
                                法      官  魏式璧
以上正本證明與原本無異。
如對本判決上訴，須於判決送達後20日內向本院提出上訴狀，其
未表明上訴理由者，應於上訴後20日內向本院提出上訴理由書（
均須按他造當事人之人數附繕本）。上訴時應提出委任律師或具
有律師資格之人之委任狀，並依附註條文規定辦理。
中    華    民    國    98    年    10    月    21    日
                                書  記  官  林明威
附註：
民事訴訟法第466 條之1 ：
對於第二審判決上訴，上訴人應委任律師為訴訟代理人，但上訴
人或其法定代理人具有律師資格者，不在此限。
上訴人之配偶、三親等內之血親、二親等內之姻親，或上訴人為
法人、中央或地方機關時，其所屬專任人員具有律師資格並經法
院認適當者，亦得為第三審訴訟代理人。
第1 項但書及第2 項情形，應於提起上訴或委任時釋明之。


司法院資訊處製作；財團法人民間司法改革基金會備份。
